【裁判字號】    89,易,4979
【裁判日期】    900813
【裁判案由】    違反醫師法
【裁判全文】
臺灣高雄地方法院刑事判決                        八十九年度易字第四九七九號
    公  訴  人  臺灣高雄地方法院檢察署檢察官
    被      告  己○○
    被      告  戊○○
    被      告  丙○○
    被      告  壬○○
    右三人共同
    選任辯護人  邱文男
右列被告等因違反醫師法案件，經檢察官提起公訴（八十九年度偵字第一一四四號
），本院判決如左：
    主  文
己○○共同未取得合法醫師資格，擅自執行醫療業務，處有期徒刑壹年貳月。緩刑貳
年。
戊○○、丙○○及程燕玲均無罪。
    事  實
一、己○○係受僱於址設臺北市○○路○段六十一號之健生顧問管理有限公司（下稱
    健生公司），明知其並未取得合法醫師資格，於民國八十八年十二月中旬，受該
    公司不詳姓名年籍之成年人指派，前往該公司向開世醫院承租位於高雄市三民區
    ○○○路四八六之一號七樓之開世醫院水療健康管理中心（下稱水療中心）負責
    籌備大腸水療業務，而開世醫院之負責人醫師王家約及台塑關係企業駐廠醫師甲○○均考領有合法之醫師執照（此二人均另行函送臺灣高雄地方法院檢察署偵辦
    ），與上開健生公司不詳姓名年籍之成年人及己○○等人，均明知大腸水療法係
    以儀器設備進行洗腸，其使用方式及治療原理，屬具侵入性之醫療行為，依規定
    應由具醫事人員資格者，在醫師指示下始得為之，竟基於共同之犯意聯絡及行為
    分擔，自八十九年一月間起（起訴書誤載為八十八年年底開始），在上開水療中
    心，由己○○負責大腸水療業務推廣、執行及行政管理工作，並僱用不知情之護
    士戊○○、丙○○及程燕玲（該三人無罪部分詳如後述）在上開水療中心工作，
    於王家約及甲○○醫師並未親自診察情形下，僅以電話通訊方式，向王家約、甲○○醫師報備，而為顧客辛○○等不特定人執行大腸水療之醫療行為，而擅自執
    行醫療業務。嗣於八十九年三月二十四日十五時四十分許，為警在上址當場查獲
    ，並扣得該水療中心醫療問卷十二份。
二、案經高雄市政府警察局移送臺灣高雄地方法院檢察署檢察官偵查起訴。
    理  由
壹、有罪部分：
一、訊據被告己○○固坦承其未取得合法醫師資格之事實，惟矢口否認有何違反醫師
    法之犯行，辯稱：我不是負責人，我是受僱於健生公司，是公司派下來協助高雄
    這邊的行政工作，護士方面也不是我負責，是由開世醫院所聘僱，大腸水療方面
    也沒有參與執行，因為我不是護士，我只是負責推廣水療及客戶進來時負責接待
    云云。惟查，右揭犯罪事實，業據被告己○○於警訊及偵查中供承：該水療中心
    全部的營運及業務，實際上係由我本人負責，我有幫忙病患作大腸水療的診療，
    其他三位護士也是在水療中心工作，是開世醫院僱用她們的，原則上大腸水療是
    顧客預約，由院長乙○○○○問診，指示診療，院長沒空，就請甲○○醫師診療
    等語（見警卷第三頁正面、偵查卷第三十五頁反面），另證人何靖雯於偵查中亦
    到庭結證稱：我與己○○係朋友，我有介紹甲○○醫師到開世醫院為病患作大腸
    水療，因為己○○從台北到高雄開發，對高雄不熟，請我介紹醫師，每次是病人
    先預約，醫院會提早一天與我聯絡，我再與甲○○聯絡，當天再送甲○○過去，
    每次都是我送甲○○過去，總共有三、四次，至於甲○○未到開世醫院時，該醫
    院如何為病患作大腸水療，我不清楚等語綦詳（見偵查卷第三十頁正面、反面）
    ，並據證人即醫師甲○○於偵查中到庭結證稱：我是八十九年二、三月份，由一
    位何靖雯小姐與我聯絡說開世醫院如果有顧客需作大腸水療時，希望我去診療及
    幫忙，費用是論件計酬，我共去過四次，每次都是何靖雯打電話給我，也是她來
    載我過去等語明確（見偵查卷第十九頁正面、反面），參以證人何靖雯、甲○○
    與被告己○○間宿無怨隙，當無甘冒偽證罪責，杜撰事實惡意設詞誣陷被告己○○之理，顯見證人何靖雯、甲○○之證言當屬可採，且證人何靖雯、甲○○前開
    證言又與被告己○○於警訊及偵查中之供述互核一致，足證被告己○○於警訊及
    偵查中之供述顯較其於本院審理中卸責否認之辯詞為可採。又被告戊○○、丙○○及程燕玲於本院審理中均辯稱：我們水療中心有甲○○、乙○○○○，客戶來
    的時候，會先填問卷，之後我們在自己打電話向醫師報備，如果是健康的人，我
    們會打電話或到樓下跟醫師報備，然後經過醫師同意，我們才會幫客戶做水療，
    如果是有疾病的人，經過醫師看診後，由醫師指示才做，我們都沒遇過有疾病的
    人，二位醫師都可以打，沒有固定，每一個客戶都有經過這樣的程序云云（見本
    院八十九年十二月二十六日審判筆錄），再據證人即醫師甲○○於本院審理中結
    證稱：我去過該中心四次，護士她們有時也會找乙○○○○，如果找不到，也會
    以電話通知我，我會問客戶問卷的內容，她們有打電話給我很多次，如果是病患
    的話，我就會說不能做，乙○○○○也有向我說過，他一定會要求護士跟他報告
    來做水療的客戶，而且他也一定要瞭解客戶的問卷及健康狀況，如果有一些病症
    的話，就不會讓客戶做，而且也說過，如果他沒有親自到現場，護士也會用電話
    向他報備，換言之，作水療的人一定是健康的人等云（見本院九十年二月十五日
    訊問筆錄）；另據證人即醫師王家約於本院審理中亦證稱：我將地方租給水療中
    心的公司，但是我有要求要請一位醫師，有請一位甲○○醫師，我有要求護士她
    們每做一位顧客都要向甲○○醫師報備，後來她們也有向我報備，但是我不曉得
    是否每一位顧客都有報備等云（見本院九十年一月三十日訊問筆錄）。又證人即
    曾前往該水療中心顧客辛○○於本院審理中到庭證稱：這家醫院有到我們公司（
    喬治亞人壽）發免費的試洗券，只要負擔材料費五百元，我就前往，到了之後，
    她們就作一個簡單的詢問，我有看她們的說明書，她們就填寫一些基本資料，我
    在進去房間換衣服之前，有聽到護士在問醫師，醫師說沒有問題才開始作水療，
    我第二次去的時候是自費，第二次我只有聽到護士打電話查詢云云（見本院九十
    年六月二十九日審判筆錄）；證人癸○○於偵查中結證稱：我曾於八十九年三月
    二十一日到該水療中心做過大腸水療一次，因為我有免費試做券，所以才去試試
    看，當時並無醫師問過診，而是由一位護士幫我做的等語（見偵查卷第五十頁反
    面）；證人庚○○於偵審中到庭結證稱：我有去過該水療中心做過大腸水療，我
    進去時，有一位女生對我問診關於大腸水療的事情，做完問卷後，就直接進去做
    水療，我當時有付費用，只做那一次，我的情形與癸○○一樣等語（見偵查卷第
    五十頁反面、本院九十年三月十四日訊問筆錄）；證人子○○於偵審中到庭結證
    稱：我有去過該水療中心做過水療，是與我先生及女兒一起去做，我們只有做過
    那一次，當時做完問卷後，就直接進去做，我先生與女兒也是如此，我當時也沒
    有看到醫師在場等語（見偵查卷第五十頁反面、第五十一頁正面、本院九十年三
    月十四日訊問筆錄）；證人丑○○於本院審理中到庭結證稱：她們有寄一張免費
    傳單，我於八十九年二月十九日去該水療中心，有付材料費五百元，當日有一位
    護士要我填一些資料及問卷，填完後就進去做水療，當時並沒有叫醫生來為我問
    診，從頭到尾只有那位護士，至於那位護士是否有與醫生聯絡我並不知道，那位
    護士有向我說她們都有受過訓，但沒有向我說做水療須醫生看診後或須經醫生指
    示後才可以做水療之類的話。水療做完後，那位護士就向我介紹產品，我就說以
    後再看看，之後就沒有再去過等語（見本院九十年四月十一日訊問筆錄）；證人
    丁○○於本院審理中到庭結證稱：之前我有從雜誌上拿到水療的優惠折價券，只
    要材料費五百元，我便於八十九年二月二十三日和我父母一起去該水療中心，當
    時有二位護士，其中一位是丙○○，她先給我作問卷，問卷中有提到如果排便正
    常，由她們判斷，就不用請醫生來診斷，然後讓我看錄影帶，之後就帶我進房間
    換衣服做水療，她們並沒有提到要打電話跟醫生來報備或指示才可以做水療之類
    的話，後來我沒有再去，因為我覺得她們的費用太高等語（見本院九十年四月十
    一日訊問筆錄），據上以論，足認被告己○○、戊○○、丙○○、程燕玲於上開
    證人辛○○、癸○○、庚○○、子○○、丑○○及丁○○至該水療中心做大腸水
    療行為時，並未有醫師王家約、甲○○在場親自診療，而係以電話通訊方式向該
    二位醫師報備方式後，而為顧客執行大腸水療等情堪以認定。復經本院函詢行政
    院衛生署有關大腸水療法相關事項，經該署函覆結果認：按凡以治療、矯正或預
    防人體疾病、傷害、殘缺為目的，所為之診察、診斷及治療，或基於診察、診斷
    結果，以治療為目的，所為之處方、用藥、施術或處置等行為之全部或一部，總
    稱為醫療行為。又查，未使用儀器、未交付或使用藥品，或未有侵入性，而以傳
    統習用方式，如按摩、指壓、刮痧、腳底按摩、收驚、神符、香灰、拔罐、氣功
    與內功功術等方式，對人體疾病所為之處置，為不列入醫療管理之行為。本案所
    稱大腸水療法係以儀器設備進行洗腸，其使用方式及治療原理，屬具侵入性之醫
    療行為，依規定應由具醫事人員資格者，在醫師指示下始可為之；又所稱大腸水
    療法，即醫界所使用之灌腸，得由護士於醫師指示下為之，惟據醫師法第十一條
    規定，仍應以醫師親自診察為要件。至所稱電話通訊方式，應合於同條第一項但
    書規定，始得為之，本案護士如單獨進行診療行為，事後再以電話通訊方式，向
    醫師報備，核已違反醫師法第二十八條之規定，此均有該署九十年二月十二日衛
    署醫字第九五五五號書函及所附之該署八十二年十一月十九日衛署
    醫字第八二七五六五六號公告、該署九十年六月一日衛署醫字第九二
    七四八九號函各一紙附卷可稽，可認該署於八十二年十一月十九日即已明文列舉
    不列入醫療管理行為之種類及相關事項，適足以反證，未經公告列舉不屬醫療行
    為之其他行為，當屬醫療行為而有受相關規範之適用，本件被告己○○既係任職
    於該水療中心，又於八十八年十二月中旬經所受僱之健生公司指派南下負責大腸
    水療業務推廣、執行及行政管理工作，對於前開早經法令規範之行為，自不能推
    諉不知，縱「大腸水療法」係屬於新興的名詞，更應探求該大腸水療行為是否明
    確屬於醫療行為而受規範，方得推廣該業務，益徵被告己○○主觀上顯有對該「
    大腸水療法」之新興名詞尚處於闡明其文義之模糊地帶，而本質上仍屬醫療行為
    中之灌腸行為，卻仍擅自執行該醫療業務之故意。而王家約、甲○○均明知大腸
    水療法係以儀器設備進行洗腸，其使用方式及治療原理，實係醫界所使用之灌腸
    ，本質上屬具有侵入性之醫療行為，仍須在醫師親自診察後指示下始得為之，卻
    仍利用主管機關對於「大腸水療法」此一新興名詞尚處於闡明其文義之階段，而
    與未取得合法醫師資格之被告己○○基於共同犯意之聯絡及行為分擔，在未親自
    診察而僅以電話通訊方式報備之情形下，由被告等為大腸水療之執行，亦堪認定
    。綜上所述，足證被告己○○前開所辯，不足採信，本件事證已臻明確，被告己○○之犯行洵堪認定，應予依法論科。
二、核被告己○○所為，係犯醫師法第二十八條第一項前段之未取得合法醫師資格擅
    自執行醫療業務罪。被告己○○與健生公司不詳姓名年籍之成年人及王家約與甲○○四人間，有犯意聯絡及行為分擔，均為共同正犯。又被告己○○先後雖有多
    次犯行，惟醫師法第二十八條第一項前段擅自執行醫療業務之行為，係指以反覆
    同種類之行為為目的之社會活動，無論受其診治之人多少，或同一人受診多少次
    ，均屬一個業務行為，其本身即具有連續性質，自無庸再依連續犯論斷（臺灣高
    等法院暨所屬法院六十五年度法律座談會刑事類第三十四號審查意見可參），公
    訴意旨認此部分有連續犯之裁判上一罪關係，尚有未洽，併此敘明。爰審酌被告
    己○○犯後猶飾詞圖卸，未能坦承犯行，惟念其亦係因生活謀生所需，受僱他人
    ，且所生之危害尚屬非鉅等一切情狀，量處如主文所示之刑，以資懲儆。末查，
    被告己○○前未曾受有期徒刑以上刑之宣告，此有臺灣高等法院被告全國前案紀
    錄表及臺灣高雄地方法院檢察署刑案資料查註紀錄表各一紙在卷可參，其因一時
    疏慮，致犯本罪，經此教訓，當知所惕勵而無再犯之虞，本院認為前開對其宣告
    之刑，以暫不執行為適當，併予宣告緩刑二年，以啟自新。至扣案之該水療中心
    醫療問卷十二份，雖被告己○○否認為其所有云云，惟其所辯顯不可採已如前述
    ，應認該水療中心醫療問卷十二份係被告己○○所有供犯罪所用之物等情堪以認
    定，爰依刑法第三十八條第一項第二款併予宣告沒收。
三、至證人王家約與甲○○顯涉犯醫師法第二十八條第一項前段之未取得合法醫師資
    格擅自執行醫療業務罪嫌，然此部分未據公訴人起訴，本院自無由予以審酌，爰
    由檢察官另為適法之處理，併此敘明。
貳、無罪部分：
一、公訴意旨略以：被告戊○○、丙○○、程燕玲係上開水療中心部門之護士，其等
    與被告己○○四人明知並未取得合法醫師資格，竟基於概括之犯意，從八十八年
    年底開始，在上開處所，未經醫師之診斷，而為辛○○、癸○○、庚○○、子○○等不特定人執行大腸水療之醫療業務，因認被告戊○○、丙○○、程燕玲均涉
    有違反醫師法第二十八條第一項前段之未取得合法醫師資格擅自執行醫療業務罪
    嫌云云。
二、按犯罪事實應依證據認定之，無證據不得推定其犯罪事實；又不能證明被告犯罪
    者，應諭知無罪之判決，刑事訴訟法第一百五十四條及第三百零一條分別定有明
    文。又認定不利於被告之事實，須依積極證據，苟積極證據不足為不利於被告事
    實之認定時，即應為有利於被告之認定，更不必有何有利之證據，最高法院三十
    年上字第八一六號著有判例可資參照。次按刑法總則於其他法令有刑罰之規定者
    ，除該法令有特別規定外，亦適用之，刑法第十一條定有明文；而「行為非出於
    故意或過失者不罰。過失行為之處罰，以有特別規定者為限。」，同法第十二條
    亦有明文規定；又犯罪之成立，除應具備各罪之要件外，尤須具有故意或過失之
    一般要件（最高法院二十七年非字第一五號判例可資參照）。故對於被告之處罰
    ，除有明文外，不得比附援引或類推適用，此乃罪刑法定主義之原則，而所謂特
    別規定者，必法條標明其「過失」字樣者始足當之，未標明者恆指故意犯而言，
    此亦為實務上一致之見解。又按醫師法第二十八條第一項之未取得合法醫師資格
    擅自執行醫療業務罪，係以「擅自執行醫療業務」為本罪構成要件之一。所謂「
    業務」，係指以反覆同種類之行為為目的之社會的活動而言（最高法院四十三年
    度台上字第八二六號判例參照），故主觀上須有執行醫療行為為業務之意思，即
    成立犯罪，至行為人執行醫療行為之次數多寡，則非所問（臺灣高等法院暨所屬
    法院六十七年度法律座談會刑事類第三十四號審查意見可參）。
三、訊據被告戊○○、丙○○、程燕玲均堅決否認有何違反醫師法之犯行，均辯稱：
    於八十八年年底及八十九年一月間，我們是看到報上得知開世醫院有徵人，應徵
    的地點是在醫院，是由自稱醫院的主管對我們面試，至於乙○○○○說我們並不
    是他所僱用的，該水療中心是外包，只是要便於管理而將我們登錄在開世醫院等
    情，我們並不清楚，我們都是在醫院工作，也是在醫生指示下從事工作等語。
四、本件公訴人認被告戊○○、丙○○、程燕玲均涉有違反醫師法第二十八條第一項
    前段之未取得合法醫師資格擅自執行醫療業務罪，無非以證人即曾到上開水療中
    心為大腸水療之辛○○、癸○○、庚○○、子○○（均有填具問卷），於偵查中
    到庭均表示於該處為大腸水療並未經過醫師診療，而係由被告等人執行大腸水療
    之醫療業務，並有醫療問卷一十二份扣案可資佐證，另證人甲○○醫師到庭表示
    僅到開世醫院水療部門為做大腸水療之顧客問診過四次，證人乙○○○○到庭亦
    ：大腸水療部門是外包，她們四人的薪水不是由我發放，是外包之後她們四人才
    過來的，為了管理上的方便，所以登錄為我醫院的員工，當時我這樣要求（要做
    大腸水療的病患都要經過醫師親自診斷），傭工是她們有無另外做大腸水療我就
    不能控制等語，為其論據。經查，被告戊○○、丙○○、程燕玲對證人癸○○、
    庚○○、子○○、丑○○及丁○○所為之大腸水療行為在客觀上已該當於醫師法
    第二十八條第一項前段之未取得合法醫師資格擅自執行醫療業務罪之構成要件，
    已如前述。惟觀以證人王家約於偵審中證述：在此部門成立之前，我有以電話向
    衛生署徵詢大腸水療是否是醫療行為，但是對方答覆不太明確，是說尚在規範中
    等語（見偵查卷第三十九頁反面、本院九十年一月三十日訊問筆錄）；證人甲○○亦於本院審理中證稱：大腸水療在我們醫界是以健康人為對象，是一項新興行
    業，當時衛生署並未有明確規定，現在的話，我們原則上需要醫師的指示，不論
    醫師到場或電話指示等語（見本院九十年二月十五日訊問筆錄），足徵上開二位
    證人均已執行醫生行業數十年，以其等對於醫療行為之見解及認識，當屬經驗豐
    富，見多識廣，惟對於案發當時何謂「大腸水療法」是否確屬醫療行為均辯稱尚
    未明瞭，又何能苛求年輕識淺，初入社會擔任護士之被告戊○○、丙○○、程燕
    玲對於「大腸水療法」此一行為於案發當時是否屬醫療行為有所認識？且渠等均
    係開世醫院所應徵面試通過進入該醫院七樓之水療中心工作僅三、四月餘即為警
    查獲，又何能清楚開世醫院與水療中心二者間有何關聯？再衡諸社會通念以觀，
    護士幾乎信任醫師之專業領域及知識，而鮮少對醫師之吩咐或指示有置喙餘地，
    尤以本件被告戊○○、丙○○、程燕玲三位年少識淺之護士相較於二位年長資深
    之證人即醫師王家約、甲○○為最，綜上以觀，足認渠等前開所辯尚堪採信，是
    渠等在主觀上因信賴於醫院工作，且在證人即醫師王家約、甲○○吩咐下所為之
    大腸水療行為，當屬合於規範之行為，而並未有擅自執行所謂「大腸水療法」之
    此一醫療行為為業務之意思，故在主觀上，顯難認渠等有合致於該罪之構成要件
    故意。此外，復查無其他積極證據足認被告戊○○、丙○○、程燕玲有何違反醫
    師法之構成要件故意，揆諸首揭法條及判例意旨說明，自不能證明渠等犯罪，應
    為無罪之諭知，以昭審慎。
據上論斷，應依刑事訴訟法第二百九十九條第一項前段、第三百零一條第一項，醫師
法第二十八條第一項前段，刑法第十一條前段、第二十八條、第七十四條第一款、第
三十八條第一項第二款，判決如主文。
本案經檢察官劉玲興到庭執行職務。
中      華      民      國    九十      年      八      月     十三     日
                                臺灣高雄地方法院刑事第七庭
                                    審判長法  官    裕斗
                                          法  官    劉傑民
                                          法  官    林家賢
右正本證明與原本無異。
如不服本判決，應於判決送達後十日內，向本院提出上訴狀。
                                          書記官    李忠霖
中      華      民      國    九十      年      八      月     十三     日
附錄法條：
醫師法第二十八條
未取得合法醫師資格，擅自執行醫療業務者，處一年以上三年以下有期徒
刑，得併科新台幣三萬元以上十五萬元以下罰金，其所使用之藥械沒收之
。但合於左列情形之一者，不在此限：
一  在中央衛生主管機關認可之醫院，於醫師指導下實習之國內醫學院、
    校學生或畢業生。
二  在醫療機構於醫師指示下之護士﹑助產士或其他醫事人員。
三  合於第十一條第一項但書規定者。
四  臨時施行急救者。
犯前項之罪因而致人傷害或死亡者，應依刑法加重其刑至二分之一，並負
損害賠償之責。


司法院資訊處製作；財團法人民間司法改革基金會備份。
